【裁判字號】    88,上更(一),227
【裁判日期】    890406
【裁判案由】    偽造有價證券
【裁判全文】
臺灣高等法院刑事判決                  八十八年度上更(一)字第二二七號
    上  訴  人
    即  被  告  甲○○
    選任辯護人  蔡茂西
右上訴人因偽造有價證券等案件，不服臺灣臺北地方法院八十五年度訴字第一二０八
號，中華民國八十五年九月十八日第一審判決 (起訴案號：臺灣臺北地方法院檢察署
八十五年度偵字第三八七０號)提起上訴，判決後經最高法院發回更審，本院判決如
左：
    主  文
原判決撤銷。
甲○○連續意圖供行使之用，而偽造有價證券，處有期徒刑壹年拾月，緩刑貳年。偽
造如附表所示之支票拾紙沒收。
    事  實
一、甲○○因其自己所申請之支票帳戶遭拒絕往來，及所從事之機械零件買賣生意需
    錢周轉，明知其母親李洪好樣（起訴書誤載為林洪好樣）已於民國八十二年二月
    九日死亡，竟基於概括之犯意，先後於八十三年八月二日、九月十七日、十月七
    日，擅自使用（盜用）其母李洪好樣設於台北市第三信用合作社大同分社之甲種
    活期帳戶之印鑑章，蓋於支票領取證上，連續偽造其母名義之支票領取證計三次
    ，均持向該社領取空白支票，每次各二十五張，其號碼分別為Ａ0000000
    號至Ａ0000000號，Ａ0000000號至Ａ0000000號，Ａ00
    00000號至Ａ0000000號，足以生損害於李洪好樣及該文書之信用。
    旋意圖供行使之用，並基於概括之犯意，先後於八十三年八月底某日、同年九月
    五日、同年九月三十日、同年十月十三日，在其板橋市住處，擅自盜用其母之前
    開印鑑章，蓋於前揭部分支票上，連續冒用其母名義偽造支票計四次，合計十張
    （詳如附表所載），再持以向設於台北市○○○路○段三十五號十樓之二之盈福
    股份有限公司調借同額現金計四次。迨屆期均因存款不足遭退票，該公司查閱戶
    籍謄本始發覺上情。
二、案經盈福股份有限公司訴由台灣台北地方法院檢察署檢察官偵查起訴。
    理  由
一、訊據上訴人即被告甲○○雖供承其確於其母八十二年二月九日死亡及其本人支票
    帳戶拒絕往來後，因所從事之機械零件買賣生意需錢周轉，仍於右揭時間使用其
    母印鑑章，蓋於支票領取證上，以其母名義向台北市第三信用合作社大同分社領
    取空白支票，每次各二十五張，其亦有簽發如附表所示，以其母李洪好樣為發票
    人之支票等情屬實，惟堅決否認有偽造文書及偽造有價證券之犯行，辯稱：是許
    澤和（即盈福公司代表人）叫伊簽發的，伊又不懂法律，才會在伊母死後還去銀
    行領她的票來使用，但伊母之支票都是伊在使用，伊母去世前，伊即簽發伊母支
    票予盈福公司，伊母支票帳戶內之存款是伊以現金及轉帳存入，伊所簽發之支票
    除盈福公司這十張外，均有兌現，盈福公司這十張是伊生意失敗才無法支付，法
    院已拍賣伊之房子，錢已被盈福公司領走，伊已清償完畢等語。惟查，右揭事實
    ，業據證人即盈福股份有限公司之代表人許澤和於偵查、審理中及該公司會計陳
    淑勤於偵查中指述綦詳。復有前述支票、退票理由單影本十張及戶籍登記簿謄本
    等附偵查卷足資佐證，查本件被告甲○○之母李洪好樣於七十二年四月二十六日
    在台北市第三信用合作社大同分社開設支票存款帳戶後，依被告所述該支票係由
    李洪好樣自己在使用（見偵字第九一七八號偵查卷第四十一頁反面），則使用期
    間縱曾借支票予被告簽發使用，尚難據此認被告已獲其母之概括授權，被告之姊
    丙○○○於本院審理時到庭僅證稱其母曾拿支票給被告使用云云（本院卷七十一
    頁），並不足以證明其母生前有概括授權，且被告之母李洪好樣於八十二年二月
    九日死亡後，被告已由銀行人員告知不能再簽發使用其已死亡母親之支票（見一
    審卷第二十四頁反面），雖然被告於本院調查時辯稱：該銀行人員係指台北區中
    小企業銀行襄理丁○○，而丁○○係約於八十三年十月二十八日被告週轉不靈前
    數日，被告持其母票及其他客票向伊調現時，發現其中有被告母親支票，因知其
    母已亡故，即對被告說不能再使用，若有給他人，應趕快設法取回，被告至此方
    知其不能使用母親李洪好樣之支票云云，惟據丁○○於本院審理時到庭證稱：伊
    大約在八十三年七、八月間，於被告拿客票及他母親的票要調現時，發現被告有
    拿他已死亡之母親名義的票在使用，乃告訴他這須要負刑責，要他趕快收回來（
    見本院卷第七十二頁正反面）。而被告係於八十三年八月底某日、同年九月五日
    、同年九月三十日、同年十月十三日，先後簽發如附表所示之支票，為被告所承
    認（見本院卷第二十二頁背面至第二十三頁），並有被告於本院前審所提票據明
    細表可稽（見本院前審卷第五十九頁、第六十二頁、第六十四頁）。足見被告係
    於被丁○○告知不得再使用其母名義之支票後，仍連續領取其母名義之空白支票
    ，並以其母名義簽發本件十張支票，已難認其無偽造文書及偽造有價證券之違法
    認識，況被告係育達高商畢業（見偵查卷第四十六頁），且使用支票頻繁（見偵
    查卷第十五頁），更難遽認被告不知使用支票之法律常識，其顯有犯罪之故意甚
    明。又被告先後於八十三年八月二日、九月十七日、十月七日，使用其母李洪好
    樣設於台北市第三信用合作社大同分社之甲種活期帳戶之印鑑章，蓋於支票領取
    證上，連續三次以其母名義向該社領取空白支票，每次各二十五張，其號碼分別
    為Ａ0000000號至Ａ0000000號，Ａ0000000號至Ａ000
    0000號，Ａ0000000號至Ａ0000000號等情，有誠泰商業銀行
    （台北市第三信用合作社改制）函附之支票領取證三紙可稽（見本院卷第八頁、
    第九頁）。被告所辯無非卸責飾詞，不足採信。本件事證明確，被告犯行堪以認
    定。
二、按已死亡之人本不得為權利義務之主體，自不可能授權他人以其名義為法律行為
    ，縱使死者於生前曾授權他人以其名義制作文書或簽發有價證券，在其死後仍不
    能以其名義繼續為之，因以死者名義所為之法律行為皆不成立。且偽造文書之可
    罰性，乃在其妨害公共信用，故文書名義人之虛偽，對他人文書制作權有無影響
    ，並非成罪之要點，例如偽造文書所用之名義人縱無其人，或雖有其人而已死亡
    ，但所造者如足使人一見能信為真實，即可能構成偽造責任。本件並無證據足以
    證明被告曾獲得其母於生前之概括授權，可以簽發其母名義之支票，縱使其母於
    生前曾授權被告以其母名義制作文書或簽發有價證券，在其母死後仍不能繼續以
    其母名義為之，此為被告所認識，已如前述。故被告所為係犯刑法第二百零一條
    第一項之偽造有價證券罪及同法第二百十六條、二百十條之行使偽造私文書罪。
    其盜用（未經同意擅自使用即屬盜用，且人死亡後即無從同意使用）印章分別為
    偽造私文書及偽造有價證券之階段行為；行使偽造有價證券之低度行為為偽造之
    高度行為所吸收，偽造私文書之低度行為為行使之高度行為所吸收，均不另論罪
    。又被告行使偽造之系爭支票，係用以調得同額現金，乃取得票面價值之對價，
    故不另論詐欺罪。再被告先後多次行使偽造私文書及偽造系爭支票行為，時間緊
    接，手段及罪名均各相同，顯係基於概括之犯意為之，分別依連續犯論以一罪並
    加重其刑。所犯連續偽造有價證券罪及連續行使偽造私文書罪，有方法結果之牽
    連關係，應從一重之連續偽造有價證券罪處斷。又公訴人雖未就偽造私文書部分
    之犯罪事實起訴，但此部分與起訴之事實，有牽連犯之關係，屬於裁判上一罪，
    為起訴效力之所及，本院自得併予審判。復查被告係因生意周轉之需，及迫於本
    身支票已經拒絕往來，致觸犯本罪，所冒用之名義人為其母，參以被告於其母生
    前亦曾以其母名義簽發支票，持向盈福股份有限公司借款，屆期有兌現，為該公
    司承辦人乙○○於本院調查時到庭證述明確，本件支票雖係被告於其母死亡後，
    冒用其母名義所簽發，但被告仍在支票後背書以示負責（見偵查卷二十一頁以下
    ），足見係事後週轉不靈，無錢軋入戶頭，始遭退票，並非惡性倒閉，而且已與
    被害人盈福股份有限公司達成民事和解，同意分期返還，情輕而法重，其犯罪情
    狀非無可憫恕，本院認科以偽造有價證券罪之法定低度刑尚嫌過重，爰依刑法第
    五十九條之規定減輕其刑，並先加後減之。
三、原審予以論科，固非無見，惟查，公訴人雖未就偽造私文書部分之犯罪事實起訴
    ，但此部分與起訴之偽造有價證券事實，有牽連犯之關係，屬於裁判上一罪，為
    起訴效力之所及，原審漏未併予審判；又被告僅係於其母死亡後擅自使用（盜用
    ）其母之印鑑章，蓋於系爭支票上，並未偽造其母之印章，原判決卻誤認被告係
    「偽造其母之印章」，均有未洽。被告上訴意旨否認犯罪，雖非可採，惟原判決
    既有前述可議之處，仍屬無可維持，應由本院予以撤銷改判。爰審酌被告之犯罪
    動機、目的、手段、所生之危害及犯罪後之態度等一切情狀，量處如主文第二項
    所示之刑，又被告前未曾受有期徒刑以上刑之宣告，有本院被告全國前案紀錄表
    可稽，其因一時失慮，偶罹刑典，事後已坦承部分犯行，且已與被害人盈福股份
    有限公司就附帶民事訴訟達成和解，同意分期返還，經此刑之宣告後，應知警惕
    而無再犯之虞，本院因認暫不執行其刑為當，予以宣告緩刑二年，用啟自新。偽
    造如附表所示之支票十紙，依刑法第二百零五條沒收之。
據上論斷，應依刑事訴訟法第三百六十九條第一項前段、第三百六十四條、第二百九
十九條第一項前段，刑法第五十五條、第五十六條、第五十九條、第二百零一條第一
項、第二百零五條、第二百十六條、二百十條、第七十四條第一款，罰金罰鍰提高標
準條例第一條前段，判決如主文。
本案經檢察官沈明彥到庭執行職務。
中    華    民    國    八十九    年      四        月        六        日
                            臺灣高等法院刑事第二十二庭
                                審判長法  官  許  正  順
                                      法  官  林  明  俊
                                      法  官  林  文  舟
右正本證明與原本無異。
如不服本判決應於收受送達後十日內向本院提出上訴書狀，其未敘述上訴之理由者並
得於提起上訴後十日內向本院補提理由書（均須按他造當事人之人數附繕本）。
                                      書記官  莊  昭  樹
中    華    民    國    八十九    年      四        月        十        日
附錄：本判決論罪科刑法條全文
刑法第二百零一條
  意圖供行使之用，而偽造、變造公債票、公司股票或其他有價證券者，處三年以上
  十年以下有期徒刑，得併科三千元以下罰金。
  行使偽造、變造之公債票、公司股票或其他有價證券，或意圖供行使之用，而收集
  或交付於人者，處一年以上七年以下有期徒刑，得併科三千元以下罰金。
附  表：
┌──┬──────┬──────┬─────┬─────┬──────┐
│編號│付  款  人  │帳       號 │票      號│發 票 日  │金    額    │
│    │            │            │          │（年月日）│（新台幣、元│
├──┼──────┼──────┼─────┼─────┼──────┤
│  │台北市第三信│○六四三○○│Ａ○○一七│    │ 五○○○○ │
│1.  │用合作社大同│○二二一六○│  三六七  │ 10.   │            │
│    │分社        │            │          │          │            │
├──┼──────┼──────┼─────┼─────┼──────┤
│  │台北市第三信│○六四三○○│Ａ○○一七│    │ 五○○○○ │
│2.  │用合作社大同│○二二一六○│  三六八  │ 10.   │            │
│    │分社        │            │          │          │            │
├──┼──────┼──────┼─────┼─────┼──────┤
│  │台北市第三信│○六四三○○│Ａ○○一七│    │ 四九○○○ │
│3.  │用合作社大同│○二二一六○│  三七○  │ 10.   │            │
│    │分社        │            │          │          │            │
├──┴──────┴──────┴─────┴─────┴──────┤
│                                                                      │
│      右三張支票實際簽發日期為八十三年八月底                          │
│                                                                      │
├──┬──────┬──────┬─────┬─────┬──────┤
│  │台北市第三信│○六四三○○│Ａ○○一七│    │ 五○○○○ │
│4.  │用合作社大同│○二二一六○│  三七四  │ 10.   │            │
│    │分社        │            │          │          │            │
├──┼──────┼──────┼─────┼─────┼──────┤
│  │台北市第三信│○六四三○○│Ａ○○一七│    │ 五○○○○ │
│5.  │用合作社大同│○二二一六○│  三七五  │ 10.   │            │
│    │分社        │            │          │          │            │
├──┴──────┴──────┴─────┴─────┴──────┤
│                                                                      │
│      右二張支票實際簽發日期為八十三年九月五日                        │
│                                                                      │
├──┬──────┬──────┬─────┬─────┬──────┤
│  │台北市第三信│○六四三○○│Ａ○○一七│    │ 二○○○○ │
│6.  │用合作社大同│○二二一六○│  三八七  │ 11.17.   │            │
│    │分社        │            │          │          │            │
├──┼──────┼──────┼─────┼─────┼──────┤
│  │台北市第三信│○六四三○○│Ａ○○一七│    │ 二○○○○ │
│7.  │用合作社大同│○二二一六○│  三八八  │ 11.17.   │            │
│    │分社        │            │          │          │            │
├──┴──────┴──────┴─────┴─────┴──────┤
│                                                                      │
│ 右二張支票實際簽發日期為八十三年九月三十日                      │
│                                                                      │
├──┬──────┬──────┬─────┬─────┬──────┤
│  │台北市第三信│○六四三○○│Ａ○○一七│    │ 二○○○○ │
│8.  │用合作社大同│○二二一六○│  四○一  │ 12.   │            │
│    │分社        │            │          │          │            │
├──┼──────┼──────┼─────┼─────┼──────┤
│  │台北市第三信│○六四三○○│Ａ○○一七│    │ 二○○○○ │
│9.  │用合作社大同│○二二一六○│  四○二  │ 12.   │            │
│    │分社        │            │          │          │            │
├──┼──────┼──────┼─────┼─────┼──────┤
│  │台北市第三信│○六四三○○│Ａ○○一七│    │ 二○○○○ │
│10.  │用合作社大同│○二二一六○│  四○四  │ 12.   │            │
│    │分社        │            │   │          │            │
├──┴──────┴──────┴─────┴─────┴──────┤
│                                                                      │
│      右三張支票實際簽發日期為八十三年十月十三日                      │
│                                                                      │
└───────────────────────────────────┘


司法院資訊處製作；財團法人民間司法改革基金會備份。
